ACORDAO-COMPLETO-2349807

ACÓRDÃO 359/2020 ATA 5/2020 - PLENÁRIO

VISTO, relatado e discutido este recurso de reconsideração interposto pela empresa CCL Construções e Comércio Ltda. contra o Acórdão 2986/2014-TCU-Plenário, por meio do qual este Tribunal julgou irregulares suas contas, imputou-lhe débito e aplicou-lhe multa;
	ACORDAM os Ministros do Tribunal de Contas da União, reunidos em sessão do Plenário, ante as razões expostas pelo Relator, em:
	9.1. com fundamento nos arts. 32, inciso I, e 33, da Lei 8.443/1992, conhecer e dar provimento parcial ao presente recurso de reconsideração para reformar o Acórdão 2986/2014-TCU-Plenário, alterado pelo Acórdão 1638/2016-TCU-Plenário, e excluir o débito do subitem 9.8.1 e a multa do subitem 9.10;
	9.2. dar ciência deste acórdão ao recorrente.

Recurso de reconsideração interposto contra acórdão que julgou irregulares as contas do recorrente, condenou-o em débito e aplicou-lhe multa, em razão de irregularidades em obras de construção de presídios.

Estado da Paraíba (08.761.124/0001-00).

3. Recorrente: CCL Construções e Comércio Ltda. (08.522.773/0001-40).

13.1. Ministros presentes: Ana Arraes (na Presidência), Walton Alencar Rodrigues, Augusto Nardes, Raimundo Carreiro e Bruno Dantas (Relator).
13.2. Ministros-Substitutos convocados: Marcos Bemquerer Costa e André Luís de Carvalho.
13.3. Ministro-Substituto presente: Augusto Sherman Cavalcanti.

BRUNO DANTAS

Ministro Benjamin Zymler.

Trata-se de recurso de reconsideração interposto pela empresa CCL Construções e Comércio Ltda. (peça 287) contra o Acórdão 2986/2014-TCU-Plenário, com as alterações dos Acórdãos 1.846/2015, 1.638/2016 e 2.559/2017-TCU-Plenário, por meio do qual este Tribunal julgou irregulares suas contas, condenou-a em débito e aplicou-lhe multa. O acórdão recorrido foi lavrado nos seguintes termos, no que concerne ao recorrente:
"9.6. rejeitar as alegações de defesa da sociedade empresária CCL Construções e Comércio Ltda. (achados 6 e 11) e do Estado da Paraíba (achado 26) ;
 (...) 
9.8. com fundamento nos arts. 1º, inciso I; 16, inciso III, alínea 'b'; 19 e 23, inciso III, todos da Lei 8.443/1992, julgar irregulares as contas da sociedade empresária CCL Construções e Comércio Ltda. e condená-la ao pagamento das quantias a seguir especificadas, com a incidência dos devidos encargos legais, calculados a partir das datas correspondentes até o efetivo recolhimento, na forma da legislação em vigor:
9.8.1. CCL Construções e Comércio Ltda.:
	Valor
	Data de ocorrência

	36.594,27
	13/12/2002

9.8.2. CCL Construções e Comércio Ltda.:
	Valor
	Data de ocorrência

	105.876,73
	1/2/2001

9.9. fixar o prazo de 15 (quinze) dias, a contar da data da notificação, para que a CCL Construções e Comércio Ltda. comprove, perante o Tribunal, o recolhimento das referidas quantias aos cofres do Tesouro Nacional, nos termos do art. 23, inciso III, alínea 'a', da Lei 8.443/1992 c/c o art. 214, inciso III, alínea 'a', do Regimento Interno do TCU (RI/TCU) ;
9.10. aplicar multa à sociedade empresária CCL Construções e Comércio Ltda., com fulcro no art. 57 da Lei 8.443/1992, no valor de R$ 10.000,00 (dez mil reais) ;
9.11. fixar o prazo de 15 (quinze) dias, a contar da data da notificação, para que os responsáveis de que trata o item anterior comprovem, perante o Tribunal (art. 214, inciso III, alínea 'a', e 269 do RI/TCU) , o recolhimento das referidas quantias aos cofres do Tesouro Nacional, atualizadas, quando pagas após seu vencimento, monetariamente desde a data de prolação deste Acórdão até a do efetivo recolhimento, na forma da legislação em vigor;
 (...) 
9.14. autorizar a cobrança judicial das dívidas, caso não atendidas as notificações, nos termos do art. 28, inciso II, da Lei 8.443/1992;"
Transcrevo, a seguir, a instrução elaborada pelo auditor responsável pela análise da demanda no âmbito da Secretaria de Recursos (Serur) , a qual contou com a anuência do diretor da unidade (peças 497-498) :
"HISTÓRICO
2. Cuida-se de processo de Tomada de Contas Especial (TCE) oriunda de representação oferecida por Procuradores da República no Estado da Paraíba, noticiando acerca de possíveis irregularidades ocorridas durante a construção de unidades prisionais nos municípios paraibanos de Cajazeiras, Santa Rita, Guarabira, Catolé do Rocha e Campina Grande. Mediante Acórdão 9996/2011-TCU-Segunda Câmara, foi conhecida a referida representação e considerada procedente, com a conversão dos autos em TCE e determinação das devidas citações e audiências propostas pela unidade técnica (peça 4) .
3. Após regular processo de contraditório e ampla defesa, tendo em vista entendimento pelo recebimento irregular de serviços não executados na construção do presidia da cidade de Cajazeiras/PB, bem como por superfaturamento na construção do presídio da cidade de Guarabira/PB, por meio do Acórdão 2986/2014-TCU-Plenário (peça 230) , com as alterações do Acórdão 1638/2016-TCU-Plenário (peça 350) , as contas da empresa CCL Construções e Comércio Ltda. foram julgadas irregularidades, com aplicação da multa proporcional ao débito, nos termos do art. 57 da Lei 8.443/1992.
4. Examina-se, nesta oportunidade, o recurso de reconsideração interposto pela empresa CCL Construções e Comércio Ltda. (peça 287) contra o citado julgado.
EXAME DE ADMISSIBILIDADE
5. O recurso preenche os requisitos de admissibilidade, conforme exigência do art. 33 da Lei 8.443/1992 (Lei Orgânica do TCU) . Refere-se, ainda, a responsável legitimada e meio recursal adequado para impugnar o Acórdão 2986/2014-TCU-Plenário (peça 230) , com as alterações do Acórdão 1638/2016-TCU-Plenário (peça 350) .
6. Dessa forma, ratificam-se as propostas de conhecimento do recurso, com efeito suspensivo, formuladas nos exames de peças 434-436, acolhidas pelo Relator, Exmº Ministro Bruno Dantas, conforme Despacho de peça 440.
EXAME DE MÉRITO
7. Delimitação do recurso
8. No recurso trazido, será necessário verificar, em síntese, se:
9. No mérito
10. a) houve irregularidades nas obras dos presídios de Cajazeiras/PB e Guarabira/PB;
11. DO MÉRITO
12. Das irregularidades nas obras dos presídios de Cajazeiras/PB e Guarabira/PB
13. A empresa CCL Construções e Comércio Ltda. apresentou suas razões recursais (peça 287) alegando que, quanto as irregularidades apontadas nas obras do presídio de Cajazeiras/PB, referem-se a supressão de luminárias, pias, lavatórios, bacias sanitárias e caixas de descarga, etc. e que, a não comprovação da execução foi devida a supressão dos itens, que deve ser de responsabilidade da contratante (Suplan) , pois foi sua a iniciativa de paralisação da obra. Acrescenta ainda dizendo que promoveu por mais de 2 anos a guarda e a vigilância de tais bens. Por fim, anexa documentos para fins de comprovação de que os citados bens foram preocupação da empresa e preservados até determinada data, juntou-se relação dos serviços em sede recursal (peça 287 p. 9-13) , bem como declaração da Secretaria Estadual de Segurança Pública, datada em 08/03/2005, informando a paralisação da obra e a ciência de que a empresa CCL vinha mantendo a vigilância diuturnamente daquela obra até aquela data.
14. Relativamente às irregularidades apontadas nas obras do presídio de Guarabira/PB, o recorrente inicia sua defesa relatando que o débito imputado é a soma dos valores de R$ 58.534,23, referente ao comparativo de preços com o referencial SINAPI e R$ 47.342,50, referente às verbas de licenças, taxas, impostos e instalação do canteiro.
15. Sobre o primeiro, registra que as referências utilizadas quando da construção da obra era o Custo Unitário Básico, publicado pelo SINDUSCON'S Regionais (Sindicatos da Construção Civil de cada Região) , e jamais o SINAPI. Reforçando a não obrigatoriedade de observação do SINAPI, o recorrente traz a inteligência do Acórdão 678/2008-TCU-Plenário.
16. Quanto à segunda parte do débito, a glosa de R$ 47.342,50, o recorrente afirma que agiu conforme possibilidades contidas na planilha fornecida pelo órgão, onde não havia campos para individualizar e quantificar tais serviços (taxas, licenças, etc.) . Ademais, em caso de obras executadas sob regime de empreitada, vigora-se o regime de livre concorrência.
17. Por fim, registra que a LDO de 2013, em seu art. 102, preceitua que 'O licitante vencedor não está obrigado a adotar os custos unitários ofertados pelos licitantes vencidos'. Nesse sentido, eventuais preços unitários dos concorrentes ou até da própria empresa em outros certames não podem servir de parâmetro para justificar 'superfaturamento de serviços'.
Análise
18. Preliminarmente cabe rememorar as exatas sucumbências do recorrente.
19. O débito de R$ 36.594,27, com data de ocorrência em 13/12/2002, foi justificado pela detecção de recebimento irregulares de serviços não executados na medição 8/2002, relativa ao Contrato PJU 55/2002, atinente à construção do presídio da cidade de Cajazeiras/PB.
20. Quanto ao débito de R$ 105.876,73, com data de ocorrência em 1/2/2001, foi justificado por superfaturamento na construção do presídio da cidade de Guarabira/PB.
Obras do presídio de Cajazeiras/PB (Contratos PJU 23/2000 e PJU 55/2002) 
21. Preliminarmente, registra-se a título de informação que o orçamento inicial da penitenciária regional padrão em Cajazeiras/PB, elaborado pela Suplan, com base apenas no projeto arquitetônico, foi de R$ 660.000,00. No entanto, os gastos ocorridos importaram em R$ 1.205.171,83, significando um acréscimo de 83% do custo previsto em relação ao realizado, em decorrência, principalmente, das sucessivas e substanciais alterações de itens de serviços previstos ou não previstos no orçamento-base, evidenciando as falhas na elaboração do projeto básico (peça 2, p. 14) .
22. Não há dúvida de que em caso de paralisação ou rescisão contratual, ocorre a assunção imediata do objeto do contrato, no estado e local em que se encontrem (art. 80, inciso I, da Lei 8.666/1993) .
23. As alegações e documentos trazidos em sede recursal não comprovam que os serviços considerados pagos e não executados (peça 2, p. 15-16) foram efetivamente executados e se perderam ou deterioraram por culpa da Administração. A comunicação cujo remetente foi a Secretaria Estadual de Segurança Pública, anexada pelo recorrente, apenas atestou que a empresa vinha vigiando as obras, mas não comprovou os itens até então executados, que passariam para a responsabilidade do Poder Público.
24. A respeito dos itens de instalação hidro-sanitária, elétrica e outros, tidos como não prestados/executados e com recebimento confirmado, não foram apresentados documentos comprobatórios da regular liquidação da despesa, tais como notas fiscais, recibos, termos de recebimento, entre outros. Na liquidação de despesas deve ser exigido nas notas fiscais fornecidas pelos contratados o detalhamento de todo material ou serviço adquirido, orientando-os para que não procedam a descrição genérica dos produtos.
25.  Sem outros documentos comprobatórios necessários, tais como fotos, notas fiscais, extratos e relatórios de conclusão, as afirmações possuem força probatória limitada, não fazendo, por si só, prova suficiente do estabelecimento de vínculo entre a execução do objeto e os recursos transferidos com a finalidade específica.
26. Subsidiariamente, cabe assinalar que as declarações particulares fazem prova apenas em relação ao signatário, nos termos do art. 408 do Código de Processo Civil, razão pela. qual a declaração prestada possui restrito valor probatório, não podendo servir de evidência justificadora de forma isolada e desacompanhada de outros documentos de comprovação da execução correta da obra:
'Art. 408. As declarações constantes do documento particular escrito e assinado ou somente assinado presumem-se verdadeiras em relação ao signatário.
Parágrafo único. Quando, todavia, contiver declaração de ciência de determinado fato, o documento particular prova a ciência, mas não o fato em si, incumbindo o ônus de prová-lo ao interessado em sua veracidade.'
27. Ademais, os relatórios de vistoria in loco dos órgãos repassadores contam com presunção de veracidade e legitimidade, a qual só pode ser descaracterizada mediante a apresentação de prova robusta em contrário, o que não houve no presente processo.
Obras do presídio de Guarabira/PB (Contratos PJU 31/2001 e PJU 67/2002) 
28. Também a título de informação, rememora-se que o orçamento inicial da penitenciária regional padrão em Guarabira/PB, elaborado pela Suplan, com base apenas no projeto arquitetônico, foi de R$ 814,000,00, no entanto, os gastos ocorridos importaram em R$ 1.757.764,11, significando um acréscimo de 116% do custo previsto em relação ao realizado, em decorrência, principalmente, das sucessivas e substanciais alterações de itens de serviços previstos ou não previstos no orçamento-base, evidenciando as falhas na elaboração do projeto básico (peça 2, p. 20) .
29. Relativamente ao superfaturamento imputado, conforme justificativa técnica apontada (peça 2, p. 22-23) , do total prevista para o contrato, verificou-se quase 90% dos itens e se concluiu por um sobrepreço de R$ 47.342,50 (5,8%) , referentes às licenças, taxas, impostos, etc., tendo por base o orçamento-base da obra, outras propostas de licitantes na mesma licitação e o orçamento da mesma licitante em licitação subsequente (peça 39, p. 22-23 do TC-Processo 010.543/2006-8 - Relatório CGU que serviu de subsídio) e R$ 58.534,23 (7,2%) , cujo parâmetro foram os custos unitários do SINAPI, acrescido do BDI. Portanto, chegou-se a um sobrepreço total de aproximadamente 13%.
30. Sem adentrar no mérito do cálculo do sobrepreço e posterior superfaturamento (peça 2, p. 22-23) , cabe registrar que, em relação ao sobrepreço de R$ 47.342,50 (5,8%) , deve-se considerar que a licitação foi. por preço global e que o peso do sobrepreço sobre o todo não é significativo. Ademais, entende-se que a irregularidade de ausência de teto para os itens individuais da planilha não pode ser imputada a empresa.
31. No tocante ao sobrepreço de 58.534,23 (7,2%) , há jurisprudência do Plenário desta Corte de Contas que permite a adoção de custos unitários superiores ao aludido sistema (SINAPE) , desde que à época da licitação, a LDO em vigor não determine o contrário, conforme excerto abaixo.
'Se, à época da licitação de obra pública, a Lei de Diretrizes Orçamentárias (LDO) em vigor não determinava a utilização obrigatória do Sistema Nacional de Pesquisa de Custos e Índices da Construção Civil (Sinapi) como parâmetro de preços máximos para contratação de obras públicas, não há que se falar em responsabilização dos gestores pela adoção de custos unitários superiores aos previstos no aludido sistema. (Acórdão 678/2008-TCU-Plenário, Relator Ministro Marcos Bemquerer) '
32. Ademais, mostrou-se que foram utilizados outros critérios balizadores, notadamente os CUBs publicados pelo Sinduscon's Regionais. Portanto, tendo em vista entendimento Plenário desta Corte de Contas pretérito à época dos fatos, as razões recursais apresentas, bem como à luz da segurança jurídica, em especial observância às orientações jurídicas à época (art. 24, do Decreto-Lei 4.657/1942) , entende-se que a utilização do SINAPI para consideração de sobrepreço fica prejudicada.
33. Diante do exposto, não sendo os demais fundamentos autônomos e suficientes para tanto, entende-se que as presentes razões recursais devem ser parcialmente providas, no sentido de não considerar providas as atinentes ao recebimento de pagamento por serviços não prestados (Obras do presídio de Cajazeiras/PB) e considerar providas as relativas ao débito imputado como superfaturamento (Obras do presídio de Guarabira/PB) .
CONCLUSÃO
34. Em face da análise das razões recursais apresentadas, concluiu-se que:
a) não há documentação comprobatório de que os serviços e/ou objetos foram prestados/entregues. Os relatórios de vistoria in loco dos órgãos repassadores contam com presunção de veracidade e legitimidade, a qual só pode ser descaracterizada mediante a apresentação de prova robusta em contrário, o que não houve no presente processo.
b) por força da segurança jurídica e considerando entendimento do Plenário deste Tribunal à época dos fatos, a existência de percentuais de sobrepreço com peso ínfimo em licitações por preço global não ensejam necessariamente irregularidade. Ainda, não cabe imputação de sobrepreço ou superfaturamento quando há adoção de custos unitários superiores ao SINAPE com percentuais não significativas se, à época da licitação, a LDO em vigor não determinava o contrário.
PROPOSTA DE ENCAMINHAMENTO
35. Ante o exposto, submetem-se os autos à consideração superior, propondo-se:
I - conhecer do recurso de reconsideração interposto pela empresa CCL Construções e Comércio Ltda. contra o Acórdão 2986/2014-TCU-Plenário, com as alterações do Acórdão 1638/2016-TCU-Plenário, e, no mérito, dar-lhe provimento parcial, no sentido de tornar insubsistente o item 9.8.2.
II -. dar ciência da deliberação ao recorrente, aos órgãos/entidades interessados e à Procuradoria da República no Estado da Paraíba [cf. item 9.20 do acórdão recorrido]."
O titular da Serur, por sua vez, manifestou-se parcialmente de acordo com a instrução do auditor, com a seguinte ressalva (peça 499) :
"Discordo tão somente do que consignado nos itens 29 e 30, devendo-se manter o referido valor do débito, porquanto os critérios utilizados para a mensuração do sobrepreço são robustos, não o elidindo o fato de a licitação ser por preço global ou o critério do percentual sobre o total do contrato. Portanto, em relação à referida parcela, entendemos que o acórdão recorrido mantém-se pelos seus próprios fundamentos, cuja transcrição é despicienda." 
Por fim, o Ministério Público junto ao TCU lançou o parecer a seguir transcrito, da lavra do procurador Sérgio Ricardo Costa Caribé (peça 500) :
"Examina-se recurso de reconsideração (peça 287) interposto pela empresa CCL Construções e Comércio Ltda. contra o Acórdão 2986/2014-TCU-Plenário, alterado pelos Acórdãos 1.846/2015, 1.638/2016 e 2.559/2017-TCU-Plenário, que julgou irregulares as contas de diversos responsáveis, imputou débitos e, em alguns casos, aplicou multa (peças 331, 350 e 439) .
2. Esta tomada de contas especial originou-se da conversão do TC Processo 010.543/2006-8, relativo a irregularidades na aplicação dos recursos transferidos pelo Ministério da Justiça ao Governo do Estado da Paraíba, para construção de presídios. O referido processo foi autuado como representação de autoria de José Guilherme Ferraz da Costa e Victor Carvalho Veggi, Procuradores da República no Estado da Paraíba, em função de problemas noticiados em relatório de auditoria da Controladoria-Geral da União (CGU) .
3. A questão em discussão nesta fase processual refere-se a dois apontamentos que levaram ao julgamento pela irregularidade das contas da recorrente, bem como à sua condenação em débito e à aplicação da multa prevista no art. 57 da Lei 8.443/1992:
a) pagamento por serviços não executados no Contrato PJU 55/2002, relativo ao presídio de Cajazeiras, no montante de R$ 36.594,27 (achado 6, conforme voto condutor do Acórdão 2986/2014-TCU-Plenário e item 9.8.1 da referida decisão, com a redação dada pelo Acórdão 1638/2016-TCU-Plenário) ;
b) superfaturamento decorrente da prática de preços acima dos parâmetros de mercado na obra do presídio de Guarabira, totalizando R$ 105.876,73 (achado 11, conforme voto condutor do Acórdão 2986/2014-TCU-Plenário e item 9.8.2 da mesma deliberação, com a redação dada pelo Acórdão 1638/2016-TCU-Plenário) .
4. A Serur, após exame das alegações do recorrente, propõe, em pareceres uniformes, conhecer do recurso para, no mérito, dar-lhe provimento parcial, tornando insubsistente apenas o item 9.8.2 do Acórdão 2986/2014-TCU-Plenário, com as alterações do Acórdão 1638/2016-TCU-Plenário (peças 497-499) .
5. Com as vênias de estilo, divirjo do encaminhamento sugerido pela Serur, pelas razões que passo a expor.
6. A irregularidade observada na obra do presídio de Cajazeiras refere-se ao suposto pagamento por serviços não executados no Contrato PJU 55/2002. Esta constatação foi feita em 22/11/2005, pelo engenheiro fiscal da Suplan, Henrique Trindade de Morais, que encaminhou ao Diretor Técnico da Superintendência memorando no qual relacionava uma série de itens relativos a instalações hidrossanitárias e elétricas que teriam sido pagos na medição 08/2002, mas que não teriam sido executados (peça 2, p. 15-16) .
7. No que tange a essa ocorrência, o recorrente volta a afirmar, como fez por ocasião de sua citação, que os itens foram devidamente executados à época. Argumenta que o desaparecimento dos bens relacionados pelo fiscal não pode ser imputado à CCL, uma vez que a obra foi paralisada por iniciativa da administração, a quem cabia a guarda e vigilância do bem público (peça 287, p. 3) .
8. Quanto a esse ponto, ratifico a posição que externei em meu parecer à peça 228, em que pese ela não ter sido acolhida quando da prolação do Acórdão 2986/2014-TCU-Plenário. A meu ver, considerando que a paralisação da obra se deu em 2002 e que a visita do engenheiro que apontou a inexecução só ocorreu em 22/11/2005, não se pode descartar a possibilidade de que os itens, que eram de fácil manejo, tenham sido realmente retirados posteriormente por terceiros.
9. Importa consignar que os valores questionados foram pagos por ocasião da 6ª medição, datada de 18/9/2002, medição essa que foi devidamente assinada pelo engenheiro então responsável pela fiscalização da obra. O empenho e a nota fiscal correspondentes foram emitidos em dezembro de 2002 (peças 62, p. 6-9, e 63, p. 5, do TC Processo 010.543/2006-8) .
10. Nesse contexto, divirjo do entendimento da Serur de que 'a vistoria in loco conta com a presunção de veracidade e legitimidade, sendo necessária apresentação de prova robusta em contrário'. A alegação contida no parecer emitido em 22/11/2005 comprova a situação da obra naquela data, sendo insuficiente, no entanto, para afirmar que os serviços não tenham sido executados em 2002.
11. Feitas essas considerações, opino pelo provimento do recurso, tornando insubsistente o item 9.8.1 do Acórdão 2986/2014-TCU-Plenário, com as alterações do Acórdão 1638/2016-TCU-Plenário.
12. Considerando que a multa constante do item 9.10 do Acórdão 2986/2014-TCU-Plenário, com a redação dada pelo Acórdão 1638/2016-TCU-Plenário, foi aplicada apenas em razão do achado 6 (peça 233, p. 9, parágrafo 30) , considero que também este item deva ser considerado insubsistente.
13. Já o superfaturamento apontado no presídio de Guarabira tem origem em duas ocorrências (voto condutor do Acórdão 2986/2014-TCU-Plenário, peça 233, p. 9) :
a) R$ 58.534,23, decorrentes da diferença existente entre os preços dos serviços faturados e os valores do Sinapi;
b) R$ 47.342,50, em razão da diferença entre os valores cotados como verba pela CCL (para licenças, taxas, impostos e instalação de canteiro de obras) e os preços das demais licitantes, bem como os preços oferecidos pela própria CCL em outro contrato semelhante no ano seguinte.
14. A Serur propõe o acolhimento das alegações da recorrente, com a consequente insubsistência do item 9.8.2 do acórdão recorrido.
15. Não obstante também tenha defendido o afastamento desse débito em parecer anterior (peça 228) , ao aprofundar o exame da matéria chego a conclusão diversa.
16. Em que pese o teor do Acórdão 678/2008-TCU-Plenário, citado pelo recorrente e pela Serur, que admitiu custos unitários superiores ao Sinapi, desde que, à época da licitação, a Lei de Diretrizes Orçamentárias (LDO) em vigor não determinasse o contrário, observo que a jurisprudência majoritária desta Corte é em sentido diverso.
17. Este Tribunal vem utilizando o Sinapi como indicativo dos valores praticados no mercado para fins de verificação da economicidade da contratação, mesmo nos casos em que a LDO não previa a obrigatoriedade de sua utilização. Nesse sentido, cito o Acórdão 2992/2016-TCU-Primeira Câmara, que tratou de processo relativo a entidade do Sistema S, conforme se depreende do seguinte exceto do voto condutor:
'17. Destaco, por fim, o memorial apresentado pela entidade enquanto os autos se encontravam no Ministério Público, argumentando que os serviços sociais autônomos não estão obrigados a utilizar o Sinapi, de uso cogente apenas para as obras executadas com recursos do orçamento da União. Como visto, considerando o dever de as entidades do Sistema S observarem os princípios fundamentais estabelecidos na Constituição Federal, entre os quais o da economicidade, a utilização de fontes oficiais como o Sinapi e o Sicro servem como parâmetro para a verificação da aderência dos preços contratados aos valores de mercado.
18. No voto condutor do Acórdão 454/2014-TCU-Plenário, registrei meu entendimento sobre a utilização de tais sistemas:
'13. Sendo o Sinapi e o Sicro sistemas oficiais de custos, sua adoção como parâmetro de verificação por este Tribunal se afigura dentro dos contornos de legalidade e de aferição da economicidade da contratação, autorizados pelo art. 70, caput, da Constituição Federal. Eventuais ajustes reputados necessários pelos interessados em contestar os valores ali dispostos, somente são possíveis de serem aceitos mediante justificativas técnicas adequadas e fundamentadas que respaldem a adoção de outros valores, superiores aos apontados nos referidos sistemas, seja pelas peculiaridades da obra, seja em razão da região, seja diante de outras razões técnicas não consideradas no contexto de execução.' (destacamos) 
18. Na mesma linha é o Acórdão 3061/2011-TCU-Plenário:
'Nos processos de fiscalização de obras desta Corte, como presunção, adotam-se os referenciais oficiais da Administração como balizador de preços; estes seriam os preços de mercado. Ilações em contrário tem o onus probandi de quem as apresenta.' (destacamos) 
19. A meu ver, os mesmos fundamentos se aplicam ao caso em exame. Ainda que não haja dispositivo legal que obrigue a utilização do Sinapi em determinado exercício ou para determinada entidade, este é um referencial oficial que serve como parâmetro para aferição da economicidade da contratação, princípio do qual nenhuma organização pública pode se afastar. Eventual inadequação do Sinapi em casos concretos deve, portanto, ser demonstrada pelos gestores, o que não se observou neste processo.
20. Também não merece prosperar o argumento de que o Custo Unitário Básico (CUB) foi utilizado como critério balizador de preços. No entendimento do Tribunal, o CUB 'presta-se somente para a realização de estimativas expeditas nas fases iniciais de estudo do empreendimento' (enunciado da Jurisprudência Selecionada, Acórdão 2262/2015-TCU-Plenário) , não substituindo, portanto, o Sinapi.
21. Convém destacar, ainda, que a contratação por preço global não exclui eventual apuração de superfaturamento, como se depreende dos seguintes enunciados da Jurisprudência Sistematizada:
'Para se concluir pela ocorrência de dano ao erário nas contratações por preço global em que o objeto tenha sido satisfatoriamente executado, deve-se examinar o preço total do contrato, pois não configura superfaturamento diferença a maior encontrada exclusivamente em itens de custo unitário isolados. (Acórdão 1.495/2015-P) (destacamos) 
Para análise de superfaturamento nos contratos firmados sob o regime de empreitada por preço global, é incabível comparar os preços ofertados com os custos efetivamente incorridos pela contratada. Para concluir pela ocorrência de dano ao erário, é essencial examinar o preço global do contrato em comparação com valores de mercado.' (Acórdão 910/2014-P) (destacamos) 
22. Observo que ambas as parcelas do débito ora analisado foram objeto de exame e parecer pela Secob. A partir do referido parecer, constata-se que, para cálculo do superfaturamento, examinou-se o preço global do contrato, e não apenas alguns itens unitários isolados (peça 2, p. 135-136, do TC Processo 010.543/2006-8) :
'68. O 'RELATÓRIO DE DEMANDAS ESPECIAIS', elaborado pela CGU, à fls. 752 a 803 do Anexo 6, aponta que 'os serviços faturados pelo contrato de empreitada SUPLAN PJU 31/200 I, Tomada de Preços 3/200I, importaram em R$ 809.831,30, dos quais foi possível comparar 89,86% (R$ 727.708,17) dos itens de serviços com os custos unitários consignados no SlNAPI/CEF à época da sessão de abertura da licitação' e que na avaliação comparativa detalhada apresentada pela equipe de auditoria 'ficou evidenciado que o preço global faturado é superior ao obtido com os custos unitários do SINAPI, crescido do BDI, no montante de R$ 58.534,23'.
 (...) 
70. Além dos serviços com base de comparação, o relatório da CGU indica superfaturamento em itens cotados como verba (licenças, taxas e impostos e instalação do canteiro de obras) , às fls. 762 a 763 do Anexo 6. Na análise da CGU são comparados os preços da contratada com as demais propostas, bem como com o preço praticado pela própria contratada em um contrato com o mesmo órgão para uma obra semelhante um ano depois. Tais metodologias são aderentes ao estabelecido nos Acórdãos 702/2008-Plenârio e 1551/2008-Plenário. Logo, diante da relevante diferença do preço contratado com as demais propostas e valor de obras semelhantes, e considerando ainda a jurisprudência do TCU, consideramos adequado o valor R$ 47.342,50 como superfaturamento decorrente dos itens de verba.'
23. Em face desses elementos, considero que o débito constante do item 9.8.2 não deve ser afastado.
24. Diante do exposto, este membro do Ministério Público de Contas propõe conhecer do recurso de reconsideração interposto pela empresa CCL Construções e Comércio Ltda. para, no mérito, dar-lhe provimento parcial no sentido de tornar insubsistentes os itens 9.8.1 e 9.10 do Acórdão 2986/2014-TCU-Plenário, com a redação dada pelo Acórdão 1638/2016-TCU-Plenário."
É o relatório.

Álvaro Figueiredo Maia de Mendonça Júnior (14.265/OAB-PE) e outros, representando CCL Construções e Comércio Ltda.

Procurador Sergio Ricardo Costa Caribé.

TOMADA DE CONTAS ESPECIAL DECORRENTE DE REPRESENTAÇÃO. IRREGULARIDADES EM OBRAS DE PRESÍDIOS NO ESTADO DA PARAÍBA. CONTAS IRREGULARES. DÉBITO. MULTA. RECURSO DE RECONSIDERAÇÃO. CONHECIMENTO. PROVIMENTO PARCIAL. EXCLUSÃO DO DÉBITO DECORRENTE DO PAGAMENTO DE SERVIÇOS NÃO EXECUTADOS. PRESCRIÇÃO DA PRETENSÃO PUNITIVA. EXCLUSÃO DA MULTA DO ART. 57 DA LEI 8.443/1992.

TOMADA DE CONTAS ESPECIAL (TCE)

Secretaria de Recursos (Serur); Secretaria de Controle Externo de Tomada de Contas Especial (SecexTCE).

Trata-se de recurso de reconsideração interposto pela empresa CCL Construções e Comércio Ltda. contra o Acórdão 2986/2014-TCU-Plenário, alterado pelos Acórdãos 1.846/2015, 1.638/2016 e 2.559/2017-TCU-Plenário, por meio do qual este Tribunal julgou irregulares suas contas, imputou-lhe débito e aplicou-lhe multa.
A presente tomada de contas especial originou-se da conversão do TC Processo 010.543/2006-8, representação autuada a partir de comunicação do Ministério Público Federal a respeito de irregularidades constatadas por órgão de controle estadual envolvendo recursos transferidos pelo Ministério da Justiça ao Estado da Paraíba para a construção de presídios. A referida representação também se subsidiou de auditorias realizadas pela Controladoria-Geral da União (CGU) com os mesmos objetos que ensejaram a representação inicial, cujos relatórios encontram-se às peças 37 (p. 20-47) , 38 e 39 do TC Processo 010.543/2006-8.
Foram fiscalizadas as obras de construção dos presídios nos municípios paraibanos de Cajazeiras, Campina Grande, Catolé do Rocha, Guarabira e Santa Rita. As primeiras licitações dessas obras ocorreram entre os anos de 2000 e 2002 e, em decorrência da ausência de projeto básico adequado, os orçamentos inicialmente licitados não foram suficientes para a conclusão das obras, sendo necessárias novas licitações para a execução completa dos presídios. Para se ter uma ideia da materialidade envolvida, o custo total dessas licitações variou entre R$ 1,4 e R$ 3,0 milhões para cada unidade prisional. 
As irregularidades que ensejaram o julgamento das contas da recorrente, bem como a sua condenação em débito e a aplicação de multa referem-se às duas constatações a seguir:
a) pagamento por serviços não executados no Contrato PJU 55/2002, relativo ao presídio de Cajazeiras, no montante de R$ 36.594,27; e
b) superfaturamento decorrente da prática de preços acima dos parâmetros de mercado no Contrato PJU 31/2001, referente à obra do presídio de Guarabira, totalizando R$ 105.876,73.
No que tange à primeira irregularidade, a recorrente esclarece inicialmente que os valores referem-se à supressão de luminárias, pias, lavatórios, bacias sanitárias, caixas de descarga, etc. No entanto, alega que, após a paralisação da obra por iniciativa da contratante (Superintendência de Obras do Plano de Desenvolvimento do Estado - Suplan) , promoveu a guarda e a vigilância das instalações até então edificadas por mais de dois anos, mantendo-as em perfeito estado de conservação até que essa responsabilidade foi assumida pela Suplan. Assim, argumenta que não pode ser responsabilizada pelo desaparecimento dos itens correspondentes ao débito apurado.
Em relação ao superfaturamento, a recorrente aduz que o Sinapi não seria referencial válido para a análise dos preços da obra, visto que apenas com a vigência da Lei de Diretrizes Orçamentárias (LDO) de 2003 (Lei 10.524/2002) esse sistema foi instituído como parâmetro oficial. Já em relação à parcela do superfaturamento correspondente aos itens orçados como verba (instalação de canteiro e licenças, taxas e impostos) , a recorrente argumenta que os preços se formam em regime de livre concorrência e que, conforme art. 102 da LDO 2013, o licitante vencedor não está obrigado a adotar os custos unitários ofertados pelo licitante vencido.
O auditor responsável pela análise do recurso no âmbito da Serur propõe dar-lhe provimento parcial, no sentido de não considerar provido o recurso em relação ao pagamento por serviços não executados no presídio de Cajazeiras e de considerar provido em relação ao superfaturamento do presídio de Guarabira. Tal encaminhamento contou com a anuência do diretor substituto da subunidade. Por sua vez, o titular da Serur acompanhou a proposta do auditor, exceto quanto à parcela de superfaturamento referente aos itens cotados como verba, para a qual pugnou que o acórdão recorrido deveria ser mantido.
Já o Ministério Público junto ao TCU apresentou posicionamento diverso, propondo afastar o débito referente ao pagamento por serviços não executados na obra do presídio de Cajazeiras e manter em sua totalidade o débito decorrente do superfaturamento do presídio de Guarabira. Ademais, propôs tornar insubsistente a multa, por ter sido aplicada unicamente em razão do débito para o qual caberia dar provimento ao recurso.
Preliminarmente, ratifico o despacho exarado à peça 440 no sentido de que o presente recurso merece ser conhecido, porquanto preenche os requisitos de admissibilidade previstos nos arts. 32, inciso I, e 33, da Lei 8.443/1992.
Quanto ao mérito, manifesto desde já minha concordância integral com a proposta do MP/TCU, cujos fundamentos incorporo às minhas razões de decidir, sem prejuízo dos comentários a seguir.
Concordo que não há elementos suficientes para afirmar que os itens inexistentes na obra do presídio de Cajazeiras quando da vistoria feita pelo engenheiro da Suplan, em 22/11/2005, não tenham sido executados pela recorrente. Esses itens haviam sido atestados e pagos nas medições realizadas no ano de 2002 e, após a paralisação da obra, foi lavrado termo de aceitação definitiva das etapas até então executadas, datado de 19/2/2003 (peça 59, p. 48, TC Processo 010.543/2006-8) . Posteriormente, em 9/3/2005, foi realizada a rescisão amigável do Contrato PJU 55/2002 (peça 59, p. 44-45, TC Processo 010.543/2006-8) . Portanto, somente meses depois da saída da empresa CCL Construções e Comércio Ltda. é que o engenheiro responsável pela fiscalização das obras de conclusão do presídio de Cajazeiras apontou a ausência de diversos itens referentes a instalações elétricas e hidrossanitárias.
Assim, considerando os documentos que atestaram a execução dos itens pagos no âmbito do Contrato PJU 55/2002 e o prazo transcorrido entre a paralisação da obra e a constatação do engenheiro da Suplan, inclusive após a rescisão do contrato, é plausível o argumento de que os itens inexistentes tenham sido subtraídos fora da responsabilidade da recorrente. Dessa forma, cabe dar provimento ao recurso no que concerne ao débito decorrente do pagamento por serviços não executados, excluindo-se o subitem 9.8.1 do Acórdão 2986/2014-TCU-Plenário.
Cabe também excluir a multa aplicada por meio do subitem 9.10 do Acórdão 2986/2014-TCU-Plenário, tendo em vista que ela foi aplicada exclusivamente em razão do débito ora afastado. Consoante a análise já empreendida no voto que fundamentou o acórdão recorrido, a seguir transcrita, a possível sanção correspondente à outra parcela do débito encontrava-se alcançada pela prescrição da pretensão punitiva, de acordo com o entendimento firmado no Acórdão 1441/2016-TCU-Plenário:
"75. Acerca do achado 6, observo que o pagamento irregular de serviços não executados se deu em dezembro de 2002, não havendo, portanto, a incidência da prescrição da pretensão punitiva. Possível, portanto, a aplicação da sanção do art. 57 da Lei 8.443/1992, como proposto.
76. Quanto ao achado 11, o pagamento decorrente do sobrepreço foi realizado em 01/02/2001, de modo que a citação dos responsáveis ocorreu após dez anos dos fatos. Sendo assim, incabível a aplicação de multa à empresa contratada, haja vista a ocorrência de prescrição da pretensão punitiva."
Em relação ao superfaturamento decorrente de preços excessivos frente aos parâmetros de mercado na obra do presídio de Guarabira, cabe inicialmente esclarecer que o valor apurado se subdivide em duas ocorrências, conforme a metodologia de análise adotada:
a) R$ 58.534,23, decorrentes da diferença existente entre os preços dos serviços faturados e os valores do Sinapi;
b) R$ 47.342,50, em razão da diferença entre os valores cotados como verba pela CCL (para licenças, taxas, impostos e instalação de canteiro de obras) e os preços das demais licitantes, bem como os preços oferecidos pela própria CCL em outro contrato semelhante no ano seguinte.
Não obstante essa subdivisão com base nos parâmetros referenciais adotados, é certo que a análise pautou-se pela avaliação do valor global do contrato, contando com uma amostra de itens significativa analisada. Apenas os itens avaliados com base no Sinapi corresponderam a 89,86% do valor total faturado do contrato. Já os itens orçados como verba corresponderam a mais 7,33% do total faturado que foi analisado, o que perfaz uma amostra analisada total de 97% do contrato.
Quanto às razões recursais trazidas pela recorrente, corroboro a análise empreendida pelo Parquet no que tange à validade dos referenciais do Sinapi para a avaliação dos custos de obras públicas, independentemente de previsão na LDO, conforme ampla jurisprudência desta Corte.
Acrescento ainda que, quanto aos itens cotados como verba, embora seus preços não tenham sido avaliados frente ao Sinapi, são robustos os indícios de que os valores contratados encontravam-se superiores aos preços de mercado. Permito-me reproduzir a tabela constante do relatório da CGU a partir da qual foi calculado o débito, considerando o orçamento da Administração e as propostas das demais licitantes:
	Descrição
	Orçamento-base da SUPLAN
	CCL Construções
	Irmãos Dantas
	Galvão Marinho
	Exata Construtora
	PENNA Construções

	Licenças, taxas e impostos
	5.000,00
	30.000,00
	5.000,00
	6.335,98
	2.301,00
	5.000,00

	Instalação do canteiro de obras
	7.000,00
	29.342,50
	7.000,00
	6.972,00
	6.564,63
	7.000,00

	Total
	12.000,00
	59.342,50
	12.000,00
	13.307,98
	8.865,63
	12.000,00

	Diferença em relação ao orçamento-base
		47.342,50
	0,00
	1.307,98
	-3.134,37
	0,00

Valores em reais (R$) . Fonte: TC Processo 010.543/2006-8, peça 91, p. 33.
Observa-se que os preços apresentados pela recorrente são significativamente discrepantes dos demais valores orçados, o que somente foi possível em razão da ausência de critérios de aceitabilidade de preços unitários no edital da licitação. Não se pode alegar que tais sobrepreços poderiam ser compensados com descontos oferecidos em outros itens de sua proposta, tendo em vista que também se verificou a existência de sobrepreço por meio da análise dos demais itens em relação ao Sinapi, correspondentes a cerca de 90% do valor da obra.
Outro fato que reforçou a constatação de superfaturamento em tais itens contratados como verba foi que a própria CCL Construções e Comércio participou da licitação do presídio de Catolé do Rocha (Tomada de Preços 17/2002) , realizada cerca de um ano depois, e apresentou proposta de R$ 12.000,00 para os mesmos dois itens licitados (peça 73, p. 124, TC Processo 010.543/2006-8) .
Mais ainda, considerando que os contratos celebrados para a execução dos demais presídios contemplam objetos semelhantes, no mesmo estado da federação, e foram celebrados em datas próximas ao do Contrato PJU 31/2001, as propostas contratadas corroboram os preços adotados como referencial de mercado para o cálculo do superfaturamento em discussão, conforme apresentado na tabela a seguir:
	Descrição
	Contrato PJU 65/2002
Catolé do Rocha
	Contrato PJU 23/2000
Cajazeiras
	Contrato PJU 15/2001
Campina Grande
	Contrato PJU 10/2001
Santa Rita

	Licenças, taxas e impostos
	5.000,00
	3.125,00
	5.000,00
	5.000,00

	Instalação do canteiro de obras
	7.000,00
	5.000,00
	5.500,00
	7.000,00

	Total
	12.000,00
	8.125,00
	10.500,00
	12.000,00

Valores em reais (R$) . Fonte: TC Processo 010.543/2006-8, peça 45, p. 20, peça 73, p. 104, peça 99, p. 16 e peça 116, p. 24.
Portanto, o recurso não merece ser provido no que tange ao débito decorrente de superfaturamento no Contrato PJU 31/2001, referente à obra do presídio de Guarabira, mantendo-se inalterado o subitem 9.8.2 do Acórdão 2986/2014-TCU-Plenário.
Ante o exposto, voto por que o Tribunal adote o Acórdão que ora submeto à deliberação deste Colegiado.
TCU, Sala das Sessões Ministro Luciano Brandão Alves de Souza, em 9 de outubro de 2019.
Ministro BRUNO DANTAS 
Relator